ACORDAO-COMPLETO-2430261

ACÓRDÃO 1395/2021 ATA 3/2021 - PRIMEIRA CÂMARA

VISTOS, relatados e discutidos estes autos de Tomada de Contas Especial instaurada, pela Fundação Nacional de Saúde - Funasa, em razão da impugnação das despesas do Convênio 347/2005, Siafi 555182 (peça 2, p. 31) , que previa, mediante o aporte de recursos à Prefeitura Municipal de Barra do Corda/MA, a execução de melhorias sanitárias domiciliares, com vigência estipulada de 16/12/2005 a 5/6/2008,
ACORDAM os Ministros do Tribunal de Contas da União, reunidos em Sessão da 1ª Câmara, diante das razões expostas pelo Relator, em:
9.1. desconsiderar a personalidade jurídica da empresa Construtora Góes Incorporação Ltda. para responsabilizar, em regime de solidariedade, seus sócios-administradores, Srs. Eliezer de Araújo Góes Santiago e João Batista Magalhães, juntamente com o espólio do agente público do município contratante, Sr. Manoel Mariano de Sousa (falecido) , e referida pessoa jurídica contratada pela Prefeitura Municipal de Barra do Corda/MA, pelas irregularidades e débito apurado nestes autos;
9.2. promover, com fulcro nos arts. 10, § 1º, e 12, incs. I e II, 16, § 2º, alínea "b", da Lei 8.443/1992 c/c o art. 202, incs. I e II, 209, § 5º, inc. II, do Regimento Interno, a citação dos responsáveis solidários, os Srs. Eliezer de Araújo Góes Santiago e João Batista Magalhães, o espólio do Sr. Manoel Mariano de Sousa (falecido) e a Construtora Góes Incorporação Ltda., para que apresentem alegações de defesa e/ou recolham, aos cofres da Fundação Nacional de Saúde - Funasa, as quantias indicadas no quadro a seguir, atualizadas monetariamente a partir das respectivas datas até a data do efetivo recolhimento, abatendo-se, na oportunidade, as quantias eventualmente já ressarcidas, na forma da legislação em vigor, esclarecendo-se que os débitos decorrem da conduta de integrarem esquema entabulado para fraudar procedimento licitatório com o intuito de contratar empresa de fachada (Construtora Góes Incorporação Ltda.) e realizar-lhe pagamentos sem nexo de causalidade entre os recursos recebidos e o objeto executado, haja vista os indícios de inexistência de fato da contratada, viabilizando o desvio de dinheiro público proveniente do Convênio EP 0347/2005:
	Data
	Valor (R$) 
	Data
	Valor (R$) 
	Data
	Valor (R$) 

	3/4/2006
	160.000,00
	17/8/2006
	160.000,00
	13/6/2007
	80.000,00

9.3. informar aos responsáveis que, caso venham a ser condenados pelo Tribunal, os débitos ora indicados serão acrescidos de juros de mora, nos termos do § 1º do art. 202, do Regimento Interno desta Corte;
9.4. esclarecer aos responsáveis, em obediência ao art. 12, § 2º, da Lei 8.443/1992, e ao art. 12, inc. VI, da Resolução TCU 170/2004, que o recolhimento tempestivo do débito somente saneará o processo caso seja reconhecida a sua boa-fé e não se constate outra irregularidade nas contas; 
9.5. esclarecer aos responsáveis, em obediência ao art. 12, § 3º, da Lei 8.443/1992, e ao art. 12, inc. VII, da Resolução TCU 170/2004, que o não atendimento à citação ou à audiência implicará revelia, para todos os efeitos, dando-se prosseguimento ao processo.

Tomada de Contas Especial instaurado pela Fundação Nacional de Saúde/Ministério da Saúde, em razão da impugnação total de despesas realizadas com os recursos do Convênio nº 347/2005, de 16/12/2005, celebrado entre a Fundação Nacional de Saúde/Ministério da Saúde e o Município de Barra do Corda/MA, tendo por objeto a execução de "Melhorias Sanitárias Domiciliares"

Primeira Câmara

Prefeitura Municipal de Barra do Corda/MA.

3. Responsáveis: Eliezer de Araújo Góes Santiago, CPF XXX.145.765-XX; João Batista Magalhães, CPF XXX.451.913-XX; Manoel Mariano de Sousa (falecido), CPF XXX.881.043-XX; e Construtora Góes Incorporação Ltda. CNPJ 63.445.688/0001-33.

13.1. Ministros presentes: Benjamin Zymler (na Presidência) e Jorge Oliveira.
13.2. Ministros-Substitutos convocados: Augusto Sherman Cavalcanti (Relator) e Weder de Oliveira.

AUGUSTO SHERMAN

Cuidam os autos de Tomada de Contas Especial instaurada, pela Fundação Nacional de Saúde - Funasa, em razão da impugnação das despesas do Convênio 347/2005, Siafi 555182 (peça 2, p. 31) , que previa, mediante o aporte de recursos à Prefeitura Municipal de Barra do Corda/MA, a execução de melhorias sanitárias domiciliares, com vigência estipulada de 16/12/2005 a 5/6/2008.
2.	No que se refere ao conteúdo deste feito, às medidas saneadoras e análises levadas a efeito, assim como quanto às conclusões e propostas de encaminhamento apresentadas pela área técnica desta Casa, adoto como relatório a instrução constante da peça 82, a qual contou com concordância do Diretor da Área (peça 83) e do Secretário de Controle Externo da SecexTCE (peça 84) , passando a transcrevê-la, com os eventuais ajustes de forma julgados pertinentes:
"INTRODUÇÃO 
1. Cuidam os autos de tomada de contas especial instaurada pela Fundação Nacional de Saúde em desfavor de Manoel Mariano de Souza, prefeito de Barra do Corda/MA nas gestões de 2005-2008 e 2009-2012 (falecido) , e da Construtora Góes Incorporação Ltda., em razão da impugnação das despesas do Convênio 347/2005 - Siafi 555182 (peça 2, p. 31) , que previa a execução de Melhorias Sanitárias Domiciliares, com vigência estipulada de 16/12/2005 a 05/06/2008.
HISTÓRICO 
2. Para a execução do objeto do Convênio (peça 2, p. 31) , foi previsto um total de R$ 421.052,64, sendo R$ 400.000,00 a cargo do concedente e R$ 21.052,64 a cargo do convenente, a título de contrapartida, conforme quadro II do convênio (peça 3, p. 31) . 
3. O convênio teve por objeto a construção de 198 módulos sanitários tipo 1, compostos de vaso sanitário, lavatório, chuveiro, fossa séptica em alvenaria, sumidouro e reservatório para água, conforme Plano de Trabalho (peça 2, p. 56-57) . 
4. A Funasa realizou as seguintes transferências para a conta do convênio (Banco do Brasil, Agência 0782-X, conta 16208-6) : 
	Ordem Bancária (peça 3, p. 40) 
	Data da OB
	Valor
	Data do crédito

	2006OB902708
	30/03/2006
	R$ 160.000,00
	03/04/2006 (peça 2, p. 63) 

	2006OB908719
	15/08/2006
	R$ 160.000,00
	17/08/2006 (peça 2, p. 65) 

	2007OB906909
	06/06/2007
	R$ 80.000,00
	13/06/2007 (peça 2, p. 111) 

	Total
	R$ 400.000,00

5. As obras foram vistoriadas em 23 e 24/01/2007, conforme Relatório de Visita Técnica - RVT (peça 2, p. 80) , sendo apontado um percentual de execução física de 98,99%, havendo apontamento de que todas as 198 unidades haviam sido executadas, porém duas unidades estavam com pendências corretivas. Assim, por meio do Parecer Técnico Parcial (peça 2, p. 81) recomendou-se a aprovação da prestação parcial do convênio. 
6. O município encaminhou a prestação de contas parcial, relativa às 1ª e 2ª parcelas do convênio (peça 2, p. 53-79) , tendo sido analisada e aprovada por meio do Parecer Financeiro 28/2007 (peça 2, p. 86-87) . A prestação de contas final (peça 2, p. 97-166) foi analisada por meio do Parecer Financeiro 17/2013 (peça 2, p. 169-171) , tendo sido recomendada a reprovação do valor total recebido em razão das seguintes irregularidades: 
'a) As cópias das notas fiscais enviadas não estão identificadas com o número do convênio, bem como não possui a declaração da execução do serviço e assinatura do servidor responsável, conforme determina o Art. 30 da IN/STN-01/97; 
b) Relatório de Execução Físico Financeira - Anexo X, foi preenchido de forma equivocada, tendo em vista que apresenta o mesmo total tanto para a receita como para o saldo, no entanto, o mesmo demonstra despesas no valor de R$320.000,00 (trezentos e vinte mil reais; 
c) Não foi utilizado recurso da contrapartida pactuada na execução do objeto, a qual deverá ser aplicada proporcionalmente aos recursos utilizados da concedente; e 
d) As notas fiscais 97, 99 e 85, foram emitidas respectivamente em 14jul2006, 18ago2006 e 11jun2007, no entanto, a validade para emissão de tais notas seria até 11dez2005, portanto as notas fiscais foram emitidas fora da validade.'
7. Saneadas as irregularidades apontadas no item anterior (peça 2, p. 176-179) , aprovou-se a prestação de contas final, conforme Parecer Financeiro 47/2013 (peça 2, p. 180-181) . 
8. Após a aprovação da prestação de contas, sobreveio o Acórdão 936/2016-TCU-Plenário, que apurou irregularidades em diversos convênios e contratos de repasse celebrados por diversos órgãos federais com a Prefeitura de Barra do Corda (peça 3, p. 12-14) . No citado acórdão, determinou-se à Funasa a instauração de TCE para o Convênio 347/2005 - Siafi 555182, conforme reproduzimos abaixo:
'9.8. determinar à Fundação Nacional de Saúde (Funasa) , que em prazo não superior a 90 (noventa) dias, instaure e instrua os processos de tomada de constas especial (TCE) relativamente aos EP 345/2005 (TP 13/2006) , EP 347/2005  (TP 14/2006) , EP 74/2006 (TP 25/2006) e EP 800/2007 (TP 31/2008) , celebrados com a Prefeitura Municipal de Barra do Corda/MA, na integralidade dos valores descentralizados, em razão da ausência de nexo de causalidade entre a parcela executada do objeto e os recursos federais descentralizados, ensejando inexecução contratual, com imediato encaminhamento do feito à Controladoria Geral da União, para as providências de sua alçada.'
9. Em razão da determinação contida no acórdão supra, a Funasa emitiu o Parecer Financeiro 86/2016 (peça 3, p. 17-18) onde propôs a reprovação da prestação de contas final do convênio 'em razão da ausência de nexo de causalidade entre a parcela executada do objeto e os recursos federais descentralizados, ensejando inexecução contratual', responsabilizando solidariamente o Sr. Manoel Mariano de Souza (falecido) , ex-Prefeito Municipal de Barra do Corda/MA nas gestões de 2005-2008 e 2009-2012 e a Construtora Góes Incorporação Ltda.
10. O Relatório de Tomada de Contas Especial (peça 3, p. 40-43) indicou a ocorrência de dano ao erário no valor de R$ 394.651,02, em razão da 'impugnação das despesas decorrentes do Acórdão 936/2016 - TCU', com responsabilização solidária do Sr. Manoel Mariano de Souza (falecido) , ex-Prefeito Municipal de Barra do Corda/MA nas gestões de 2005-2008 e 2009-2012 e a Construtora Góes Incorporação Ltda.
11. O Relatório de Auditoria 460/2018, acompanhado dos respectivos Certificado de Auditoria, Parecer do Dirigente de Controle Interno e Pronunciamento Ministerial (peça 1, p. 6-15) concluíram pelas mesmas irregularidades e responsabilidades apontadas no Relatório de Tomada de Contas Especial da Funasa. 
12. Remetidos os autos a este Tribunal para fins de apreciação e julgamento, a análise dos pressupostos de procedibilidade previstos na IN/TCU 71/2012 verificou que não havia óbices preliminares que impedissem o prosseguimento desta tomada de contas especial (peça 6) , uma vez que não se configurou o transcurso de mais de dez anos entre o fato gerador e a primeira notificação válida dos responsáveis pela autoridade administrativa competente. Ademais, o valor atualizado do débito apurado (sem juros) em 01/01/2017 era superior a R$ 100.000,00, na forma estabelecida conforme os arts. 6º, inciso I, e 19 da IN/TCU 71/2012, modificada pela IN/TCU 76/2016.
13. No âmbito da instrução à peça 6, destacou-se a necessidade de citação dos sócios administradores da Construtora Góes Incorporação Ltda., diante da frustração de encontrar a empresa no endereço constante da base de dados da Receita Federal, verbis:
'29. Importante reforçar que a Construtora Góes Incorporação Ltda. não foi encontrada no endereço constante da base da Receita Federal (Avenida Princesa Leopoldina, 15, Tijupá Queimado - São José de Ribamar/MA) durante os trabalhos da equipe de auditoria, conforme atestado na peça 106 do TC Processo 003.723/2012-7, endereço para o qual foi também encaminhada a notificação da Funasa de peça 3, p. 39. Houve tentativa de citá-la por meio do Ofício 406/2013- TCU/SECEX-MA, de 11/3/2013, porém a comunicação foi encerrada por ausência de ciência do destinatário. Dessa forma, uma vez constatado que a empresa não funciona no endereço conhecido, deve a citação ser endereçada aos seus sócios administradores, abaixo identificados, salientando que ambos representam a empresa, já que detêm 50% das cotas da sociedade: 
	Nome 
	Qualificação 
	CPF 
	Endereço residencial 

	João Batista Magalhães 
	Sócio administrador 
	XXX.451.913-XX 
	Rua 17 nº 17 - Vinhas - São Luís/MA - CEP: 65.075-200 

	Eliezer de Araújo Góes Santiago 
	Sócio administrador 
	XXX.145.765-XX 
	Rua 2, Quadra 16, nº 10 - Planalto Vinhas II - São Luís/MA - CEP: 65.074-870 

14. Foi dado destaque, ainda, ao falecimento de Manoel Mariano de Sousa e ao reflexo em termos do novo destinatário das comunicações processuais correspondentes, nos seguintes termos:
'30. Registramos ainda o falecimento do Sr. Manoel Mariano de Souza, ocorrido em 6/12/2017, conforme certidão de óbito de peça 4, p. 2, bem como a inexistência de processo de inventário ou partilha de bens, conforme certidão de peça 4, p. 3. Como previsto no inciso I do art. 1.797 da Lei 10.406/2002 (Código Civil) , cabe ao cônjuge a administração da herança, enquanto ainda não há o compromisso do inventariante: 
Lei 10.406/2002 
Art. 1.797. Até o compromisso do inventariante, a administração da herança caberá, sucessivamente: 
I - ao cônjuge ou companheiro, se com o outro convivia ao tempo da abertura da sucessão; 
II - ao herdeiro que estiver na posse e administração dos bens, e, se houver mais de um nessas condições, ao mais velho; 
III - ao testamenteiro; 
IV - a pessoa de confiança do juiz, na falta ou escusa das indicadas nos incisos antecedentes, ou quando tiverem de ser afastadas por motivo grave levado ao conhecimento do juiz. 
31. Assim, a citação deve ser feita ao espólio do Sr. Manoel Mariano de Souza, nos termos do inciso I, do art. 18-A, da Resolução TCU 170/2004, e endereçada à sua esposa, Sr.ª Francisca Telis de Sousa (CPF: XXX.408.523-XX) , residente na Avenida Roseana Sarney 311 - casa - Tresidela - Barra do Corda/MA - CEP: 65.950-000, nos termos do inciso I do art. 1.797 da Lei 10.406/2002 (Código Civil) .' 
15. Após as considerações técnicas acerca da apuração dos fatos, identificação dos responsáveis e quantificação do dano para fins de ressarcimento, a análise preliminar pugnou pela citação dos responsáveis, nos seguintes termos (peça 6, p. 11-12) :
'realizar a CITAÇÃO do espólio do Sr. Manoel Mariano de Souza (CPF XXX.881.043-XX - falecido) , ex-Prefeito Municipal de Barra do Corda/MA nas gestões de 2005-2008 e 2009-2012, na pessoa de sua esposa, Sra. Francisca Telis de Sousa (CPF: XXX.408.523-XX) , solidariamente com a Construtora Góes Incorporação Ltda. (CNPJ: 63.445.688/0001-33) , na pessoa de seu representante legal, com fundamento nos arts. 10, § 1º, e 12, incisos I e II, da Lei 8.443/1992 c/c o art. 202, incisos I e II, do RI/TCU, para que, no prazo de quinze dias, apresentem alegações de defesa e/ou recolham aos cofres da Fundação Nacional de Saúde a quantia abaixo indicada, atualizada monetariamente a partir das respectivas datas até o efetivo recolhimento, abatendo-se na oportunidade a quantia eventualmente ressarcida, na forma da legislação em vigor, em decorrência das irregularidades abaixo descritas: 
Irregularidade: realização de pagamentos à empresa fantasma (Construtora Góes Incorporação Ltda.) , sem nexo de causalidade entre os recursos federais recebidos e o objeto do Convênio 347/2005 - Siafi 555182, tendo em vista as seguintes constatações:
Inexistência de empregados registrados na empresa no período de vigência do convênio, impossibilitando a execução de seu objeto; 
Execução de poucos módulos sanitários, conforme verificado in loco pelo TCU, construídos sem a interveniência da empresa; e 
Realização de pagamentos de notas fiscais emitidas por empresa fantasma (Construtora Góes Incorporação Ltda.) , cujos prazos de vigência para emissão já haviam expirado. 
Dispositivos violados: parágrafo único do art. 70 da Constituição Federal; art. 93 do Decreto-Lei 200/67; art. 22 da IN/STN 1/97, alíneas 'b' e 'c', inciso II, da cláusula segunda do Portaria Funasa 674/2005 e arts. 62 e 63 da Lei 4.320/1964. 
Quantificação do débito:
	VALOR ORIGINAL (R$) 
	DATA DA OCORRÊNCIA

	160.000,00
	14/7/2006

	160.000,00
	21/8/2006

	74.651,02
	15/6/2007

Cofre para recolhimento: Fundação Nacional de Saúde.
Conduta: realizar pagamentos à empresa fantasma (Construtora Góes Incorporação Ltda.) , sem nexo de causalidade entre os recursos federais recebidos e o objeto do Convênio 347/2005 - Siafi 555182, tendo em vista a inexistência de empregados registrados na empresa no período de vigência do convênio, a execução de poucos módulos sanitários, conforme verificado in loco pelo TCU, construídos sem a interveniência da empresa e a realização de pagamentos de notas fiscais emitidas por empresa fantasma (Construtora Góes Incorporação Ltda.) , cujos prazos de vigência para emissão já haviam expirado. 
Conduta da Construtora Góes Incorporação Ltda.: receber integralmente o valor referente à construção de 198 módulos sanitários, objeto do Convênio 347/2005 - Siafi 555182, sem nada executar. 
Nexo de causalidade: a realização de pagamentos à empresa fantasma (Construtora Góes Incorporação Ltda.) , sem nexo de causalidade entre os recursos federais recebidos e o objeto do Convênio 347/2005 - Siafi 555182, ante a verificação de inexistência de empregados registrados na empresa no período de vigência do convênio, de execução de poucos módulos sanitários, conforme verificado in loco pelo TCU, construídos sem a interveniência da empresa e de realização de pagamentos de notas fiscais emitidas por empresa fantasma (Construtora Góes Incorporação Ltda.) , cujos prazos de vigência para emissão já haviam expirado, propiciou a não comprovação da boa e regular aplicação dos recursos, resultando em dano ao erário. 
Nexo de causalidade da Construtora Góes Incorporação Ltda.: o recebimento integral do valor referente à construção de 198 módulos sanitários, objeto do Convênio 347/2005 - Siafi 555182, sem nada executar, propiciou a não comprovação da boa e regular aplicação dos recursos, resultando em dano ao erário.'
16. A proposta foi acolhida pelos dirigentes da unidade técnica em 17/09/2018 (peças 7 e 8) .
17. As tabelas a seguir resumem o resultado das pesquisas de endereços, realizadas nos sistemas corporativos do TCU e na internet (peças 6 e 19) , bem assim no banco de dados da Receita Federal do Brasil (peças 16, 17, 18, 80 e 81) :
	Manoel Mariano de Sousa
		
	Endereço*
	CEP
	Fonte

	Av. Roseana Sarney, 311
	65.950-000
	peças 6, § 31, 16 e 19

	Av. Rio Amazonas, 309
	65.950-000
	peça 19

	Av. Rio Amazonas, 311
	65.950-000
	peça 19

	Porto Carreteiro Alvorara
	65.950-000
	peça 19

	Rua Frederico Figueira, s/n
	65.950-000
	peça 19

	Francisca Telis de Sousa
		
	Endereço*
	CEP
	Fonte

	Av. Roseana Sarney, 311
	65.950-000
	peça 17

	Construtora Góes e  Incorporações Ltda.
		
	Endereço*
	CEP
	Fonte

	Av. Princesa Leopoldina, 15
	65.110-000
	peça 18

	Construtora Góes e Incorporações Ltda. (João Batista Magalhães) 

	Endereço*
	CEP
	Fonte

	Rua 17, 17
	65.075-200
	peças 6, § 29, 19 e 80

	Av. Princesa Leopoldina, 15
	65.110-000
	peça 19

	Construtora Góes e Incorporações Ltda. (Eliezer de Araújo Góes Santiago) 

	Endereço*
	CEP
	Fonte

	Rua 02, 10
	65.074-870
	peças 6, § 29, 19 e 81

	Rua 02, 10
	65.074-191
	peça 19

	Av. Gerônimo de Albuquerque, s/n
	65.099-110
	peça 19

	SCLN 102 
	70.310-500
	peça 19

* para o endereço completo, consular as peças correspondentes.
18. Na sequência, foram encaminhadas as devidas comunicações processuais aos responsáveis, sintetizadas nas tabelas a seguir:
a) Citação de Manoel Mariano de Sousa, encaminhada para Francisca Telis de Sousa, inventariante do espólio: 
	Ofício/edital 
	Endereço*
	CEP
	AR/DOU
	Motivo devolução

	OF 1658/2018 - peça 9 
	Av. Roseana Sarney, 311
	65.950-000
	peça 15
	End. Insuficiente

	OF 3010/2018 - peça 27 
	Av. Roseana Sarney, 311
	65.950-000
	peças 37 e 41
	Recusado

	OF 3009/2018 - peça 28 
	Rua Frederico Figueira, s/n
	65.950-000
	peças 36 e 45
	End. Insuficiente

	OF 3008/2018 - peça 29 
	Porto Carreteiro Alvorada
	65.950-000
	peças 35 e 40 
	Não procurado

	OF 3007/2018 - peça 30 
	Av. Rio Amazonas, 309
	65.950-000
	peças 34 e 42
	Recusado

	OF 3006/2018 - peça 31 
	Av. Rio Amazonas, 311
	65.950-000
	peças 33 e 43
	Recusado

	OF 3675/2019 - peça 56 
	Av. Rio Amazonas, 311
	65.950-000
	peça 59
	Falecido

	OF 3676/2019 - peça 57 
	Av. Rio Amazonas, 309
	65.950-000
	peça 60
	Falecido

	OF 3677/2019 - peça 58 
	Av. Roseana Sarney, 311
	65.950-000
	peça 61
	Falecido

	OF 4390/2019 - peça 64 
	Av. Rio Amazonas, 309
	65.950-000
	peça 72
	Recusado

	OF 4389/2019 - peça 65 
	Av. Rio Amazonas, 311
	65.950-000
	peça 71
	Recusado

	OF 4388/2019 - peça 66 
	Av. Roseana Sarney, 311
	65.950-000
	peça 73
	Recusado

	OF 4387/2019 - peça 67 
	Av. Roseana Sarney, 415
	65.950-000
	peça 70
	Recusado

	ED 0057/2020 - peça 77
	 -
	 -
	peça 78
	 -

b) Citação da Construtora Góes Incorporação Ltda.
b.i) encaminhada para João Batista Magalhães, sócio administrador:
	Ofício/edital
	Endereço*
	CEP
	AR/DOU
	Motivo devolução

	OF 1662/2018 - peça 10 
	Rua 17, 17
	65.071-150
	peças 12 e 14
	Desconhecido

	OF 3005/2018 - peça 21 
	Rua 17, 17
	65.075-200
	peças 44 e 50
	End. Insuficiente

	OF 3004/2018 - peça 22 
	Av. Princesa Leopoldina, 15
	65.110-000
	peças 38 e 46
	End. Insuficiente 

	ED 0329/2019 - peça 68 
	 -
	 -
	peças 69 e 74
	-

b.ii) encaminhada para Eliezer de Araújo Góes Santiago, sócio administrador:
	Ofício/edital
	Endereço*
	CEP
	AR/DOU
	Motivo devolução

	OF 1659/2018 - peça 11 
	Rua 02, 10
	65.074-191
	peças 13 e 20
	Recusado

	OF 3002/2018 - peça 23 
	Rua 02, 10
	65.074-191
	peças 47 e 52
	Ausente (x3) 

	OF 3001/2018 - peça 24 
	Av. Gerônimo Albuquerque, s/n
	65.099-110
	peças 49 e 51
	End. Insuficiente

	OF 3000/2018 - peça 25 
	SCLN 102
	70.310-500
	peças 32 e 39
	Desconhecido

	OF 3003/2018 - peça 26 
	Rua 02, 10
	65.074-870
	peças 48 e 53
	Ausente (x3) 

	OF 3673/2019 - peça 54 
	Rua 02, 10
	65.074-191
	peça 63
	Ausente (x3) 

	OF 3674/2019 - peça 55 
	Rua 02, 10
	65.074-191
	peça 62
	Ausente (x3) 

	ED 0329/2019 - peça 68 
	 -
	 -
	peças 69 e 74
	 -

* para o endereço completo, consultar as peças correspondentes.
19. Haja vista as tentativas frustradas de notificação dos responsáveis, consoante os esforços envidados e ainda esgotadas as possibilidades de obtenção de outros domicílios nos sistemas administrativos à disposição desta Corte (peças 6, 17-19) , foi promovida a citação por meio dos Editais 0329/2019 (peça 68) e 0057/2020 (peça 77) , publicados no Diário Oficial da União nos dias 08/10/2019 (peça 74) e 31/01/2020 (peça 78) .
EXAME TÉCNICO
20. Retornam os autos nesta fase para a análise das citações propostas na instrução inicial (peça 6) , acerca das quais, em síntese, não houve manifestação dos responsáveis no prazo estipulado.
21. Antes, porém, de prosseguir com a análise dos efeitos decorrentes da falta de manifestação dos responsáveis, verifica-se que há providências preliminares a serem realizadas para fins de persecução dos responsáveis pelo dano apurado nos autos, conforme se passa a expor.
22. Como visto, esta TCE foi instaurada por determinação proferida pelo Acórdão 936/2016-TCU-Plenário, após auditoria realizada pelo TCU na prefeitura de Barra do Corda/MA ter identificado irregularidades na execução do ajuste em análise (Convênio EP 347/2005) , nos seguintes termos:
' (...) 9.8. determinar à Fundação Nacional de Saúde (Funasa) , que em prazo não superior a 90 (noventa) dias, instaure e instrua os processos de tomada de constas especial (TCE) relativamente aos EP 345/2005 (TP 13/2006) , EP 347/2005 (TP 14/2006) , EP 74/2006 (TP 25/2006) e EP 800/2007 (TP 31/2008) , celebrados com a Prefeitura Municipal de Barra do Corda/MA, na integralidade dos valores descentralizados, em razão da ausência de nexo de causalidade entre a parcela executada do objeto e os recursos federais descentralizados, ensejando inexecução contratual, com imediato encaminhamento do feito à Controladoria Geral da União, para as providências de sua alçada;'
23. Importa notar que os trabalhos de fiscalização realizados por este Tribunal identificaram fortes indícios de que as irregularidades verificadas na execução do EP 347/2005 teriam ocorrido mediante a utilização fraudulenta de empresa de fachada para atender a interesses individuais e ilegítimos de seus sócios e de terceiros ligados à administração municipal, com o firme propósito de fraudar a licitação e direcionar a contratação da aludida pessoa jurídica, com o objetivo de viabilizar desvios dos recursos federais descentralizados.
24. As informações nesse sentido, a propósito, constam da fundamentação utilizada na instrução inicial (peça 6) para a citação dos responsáveis.
25. Mais especificamente, os vários e convergentes indícios suscitados na fiscalização do Tribunal vão desde os expedientes utilizados pela prefeitura municipal para omitir informações acerca dos autos do procedimento licitatório referente ao ajuste, passando pela não localização da empresa contratada no endereço declarado na base de dados da Receita Federal do Brasil, pelo desconhecimento da vizinhança acerca da existência da aludida pessoa jurídica e pela ausência de vestígios da instalação de canteiro de obras da empresa no município. 
26. Junte-se a esses indícios, ainda, a identificação de inconsistências nos parcos documentos de comprovação de despesas que puderam ser obtidos pela equipe de fiscalização e a ausência de empregados registrados entre os anos de 2005 a 2011, inviabilizando sua atividade empresarial e, por conseguinte, a execução das obras objeto do ajuste, conforme se verifica nos extratos do relatório de auditoria, a seguir reproduzidos:
'3.1 - Modalidade de licitação inadequada. 
 (...) No entanto, nos casos concretos, para burlar a publicidade dos avisos dos editais de licitação e direcionar a contratação para empresas de fachada e em conluio com a Administração municipal, o que será detalhado nos próximos achados, a CPL de Barra do Corda/MA adotou as modalidades concorrência ou tomada de preços, em vez da modalidade pregão, em todos os objetos referentes às transferências voluntárias da União, embora houvesse determinação expressa à utilização desta modalidade em cláusulas de todos os termos de convênio/contrato de repasse analisados. Senão vejamos: 
 (...) 2. No termo do convênio EP 347/2005, firmado com a Fundação Nacional de Saúde - Funasa, no valor de R$ 400.000,00, a determinação expressa estava em sua cláusula segunda, item II, letra 'q' (peça 127, p. 4) . No entanto, o objeto foi licitado pela tomada de preços TP 14/2006. 
3.2 - Publicidade do edital em desconformidade com a norma (ausência de publicação, publicação deficiente ou em meios inadequados, ou publicação sem respeitar os prazos) . 
 (...) 2. Os autos do procedimento licitatório da tomada de preços TP 14/2006, referente ao objeto do Convênio EP 347/2005, firmado com a Fundação Nacional de Saúde - Funasa, não foram disponibilizados à equipe pela Administração municipal, em que pese as inúmeras solicitações efetivadas por meio, entre outros, dos ofícios n. 278/2012 - Secex/MA (peça 6) , de 16/2/2012, e Fiscalis 966/2012 n. 5 (peça 18) , 6 (peça 19) , 12 (peça 33) , 13 (peça 35) , datados, respectivamente, de 16/2, 1º/3, 5/3 e 14/3/2012. Como resposta, a Administração municipal, por meio do Ofício n. 98/2012/GABI/PMBC (peça 38) , se limitou a informar que os autos foram extraviados e que estava sendo instaurada uma sindicância administrativa para apurar as responsabilidades. Desta forma, a Administração não comprovou a publicidade do aviso do edital da licitação, nem mesmo a existência da própria licitação, tudo levando a crer não tenha existido, o que explica a ocorrência das seguintes constatações: 
2.1. Segundo as informações repassadas pela Administração municipal por meio do Ofício 79/2012/GABI/PMBC (peça 17, p. 4) , consubstanciadas pelos documentos de contratação e pagamento à peça 147, a única licitante que compareceu e que veio a ser a contratada, foi a Construtora Góes Incorporação Ltda. (CNPJ 63.445.688/0001-33) . 
2.2. Esta empresa, cujo quadro societário é composto pelos srs. Eliezer de Araújo Góes Santiago (CPF XXX.145.765-XX) , João Batista Magalhães (CPF XXX.451.913-XX) e José Pereira dos Santos (CPF XXX.208.773-XX) , atuava como empresa de fachada no Município de Barra do Corda/MA. 
2.3. Muito embora a situação da inexecução do Convênio EP 347/2005 venha a ser tratada em achado específico, resta por ora anotar esta construtora não foi localizada no endereço no qual está cadastrada no sistema da RFB, fato declarado pelo servidor do TCU (peça 106) que intentou entregar aos sócios da pessoa jurídica o Of. Fiscalis 966/2012 n. 33, de 28/3/2012, sendo que na vizinhança nunca se ouvira falar em referida empresa.
2.4. Ainda no tocante à execução do EP 347/2005, os parcos documentos de comprovação de despesas que puderam ser obtidos pela equipe de fiscalização (peça 147) indicam fraude nos documentos contábeis e financeiros, postos que as notas fiscais apresentadas (NFs 97, 99 e 85, emitidas, respectivamente, em 14/7/2006, 18/8/2006 e 11/6/2007) , associadas, nessa ordem, às medições primeira, segunda e final, além de emitidas após o prazo de validade (11/12/2005) , apresentam inversão da ordem cronológica (NFs 97 e 99 emitidas antes da NF 85) . 
3.3 - Montagem e simulação de procedimentos licitatórios decorrentes de conluio entre os licitantes e agentes públicos municipais. 
 (...) 2. Os autos da tomada de preços TP 14/2006, referente ao objeto do convênio EP 347/2005, firmado com a Funasa não foram disponibilizados à equipe de auditoria (solicitações efetivadas por meio, entre outros, dos ofícios n. 278/2012 - Secex/MA e Fiscalis 966/2012 n. 5, 6, 12, 13, situados nos autos às peças 6, 18, 19, 33 e 35) , de forma que a Administração municipal não comprovou a existência e, por conseguinte, a regularidade deste certame licitatório. Segundo os elementos esparsos que puderam ser reunidos pela equipe de fiscalização (peça 147) acerca da execução do contrato decorrente desta tomada de preços, a única licitante que teria comparecido, e que viera posteriormente a ser a contratada, fora a empresa Construtora Góes Incorporação Ltda., CNPJ 63.445.688/0001-33. 
Durante a inspeção nas residências supostamente beneficiadas pelos 198 módulos sanitários objeto do convênio EP 347/2005, constatou-se que a maioria deles não havia sido construída; as pessoas com quem a equipe do TCU interagiu não tinham conhecimento da existência de referida empresa, bem assim não se constatou o mínimo vestígio da instalação, embora em tempos remotos, de canteiro de obras da empresa no Município. 
A par desta constatação, por meio do Of. Fiscalis 966/2012 nº 15 (peça 37) requereu-se à Prefeitura a relação de empregados da Construtora Góes Incorporação Ltda. contratados para execução das obras do convênio em destaque. Em resposta (Of. 102/2012/GABI, peça 43) , a Prefeitura informou que havia solicitação estas informações à contratada e posteriormente as encaminharia à equipe de fiscalização, fato que até o momento não se consumou. 
Registre-se que esta empresa, segundo os dados da RAIS para os anos-base 2005-2010, à exceção do exercício de 2007, não declarou a contratação de empregados. Para este último exercício (peça 153, p. 103) , entretanto, embora haja informação na RAIS, não existe a declaração de nenhum empregado contratado. 
No que toca à GFIP 2005 a 2011, empresa somente apresentou algum tipo de recolhimento para os meses fevereiro a setembro de 2007 e setembro 2009, mesmo assim baixíssimos recolhimentos a título de juros e multas, dando a transparecer se referiam ao pagamento de meras obrigações acessórias (peça 114, p. 2-2) , não apontando para valores previdenciários associados às cotas-parte empregado e empregador; para os exercícios, de 2005 a 2011, o sistema da CEF não registra recolhimento. 
Na forma já consignada alhures, o art. 15 da Lei 8.036/1990 c/c o art. 32, IV, da Lei 8.212/1991, obriga todos os empregadores a depositar as contribuições do empregado e do empregador à conta do FGTS; se não houve lançamentos, como atesta a CEF, mais do que lógico deduzir que não houve funcionários contratados para o período, não havendo meios de que tal empresa tenha vindo a executar referidas obras. 
Diante de todos estes elementos, tudo leva a crer a Construtora Góes Incorporação Ltda. não haja contratado nenhum empregado entre os anos 2005 e 2011. 
No endereço declarado da empresa constante do banco de dados da RFB, qual seja, Av. Princesa Leopoldina, nº 15. Tijupá Queimado, São José de Ribamar/MA, esta não pode ser localizada, segundo a declaração de servidor deste Tribunal assentada à peça 106, sendo que na vizinhança nunca se ouvira falar em referida empresa, ou seja, ao que tudo indica referida empresa não tem Por fim, embora não se tenha obtido o processo licitatório, os documentos de comprovação de despesas que puderam ser obtidos pela equipe de fiscalização (peça 147) indicam fraude nos documentos contábeis e financeiros, postos que as notas fiscais apresentadas (NFs 97, 99 e 85, emitidas, respectivamente, em 14/7/2006, 18/8/2006 e 11/6/2007) , associadas, nessa ordem, às medições primeira, segunda e final, além de emitidas após o prazo de validade (11/12/2005) , apresentam inversão da ordem cronológica (NFs 97 e 99 emitidas antes da NF 85) . 
Diante de tudo que aqui se consignou, parece comprovado que a finalidade desta empresa foi desvirtuada para atender aos interesses individuais e ilegítimos de seus sócios, de seus administradores de fato e/ou de terceiros ligados à Administração municipal, com o firme propósito de fraudar a licitação e direcionar a contratação e, desta forma, viabilizar desvios e/ou desfalques dos recursos federais descentralizados. 
 (...) Diga-se em relação à Construtora Góes, que atuava como empresa de fachada cooptada pelo esquema de fraude às licitações públicas, constatações que se edificam nas evidências minudentemente relatadas neste achado, no tópico relativo à TP 14/2006 (EP 347/2005) , e também referenciadas na CC 1/2008 (CRs 234.142-44; 244.545-28 e 244.396-20) , razão pela qual deixarão de ser reproduzidas neste momento. 
 (...) Isto posto, resta claro que estas quatro empresas: Construtora Góes Incorporação Ltda., RE - Construções e Empreendimentos, Construtora Prediolar Ltda. e Construtora Espaço Locação de Veículos e Máquinas Ltda., trabalharam em conluio para fraudar licitações e atuaram como empresas de fachada no contexto das obras contratadas no Município de Barra do Corda/MA. 
Diante de tudo que aqui se consignou, parece comprovado que a finalidade destas empresas foi desvirtuada para atender aos interesses individuais e ilegítimos de seus sócios, de seus administradores de fato e/ou de terceiros ligados à Administração municipal, com o firme propósito de fraudar a licitação e direcionar a contratação e, desta forma, viabilizar desvios e/ou desfalques dos recursos federais descentralizados. 
Ademais, resta somente dizer que estas quatro construtoras atuavam como empresa de fachada, constatação que se edifica nas evidências relatadas neste achado, sobretudo neste tópico e nos que cuidam das irregularidades havidas nas TP 14/2006 (EP 347/2005) , CC 1/2008 (CRs 234.142-44; 244.545-28 e 244.396-20) , CC 2/2008 (CRs 245.029-00 e 246.122-61) . 
 (...) Não obstante isso, chama-se atenção de que, no achado '3.3 - Montagem e simulação de procedimentos licitatórios decorrentes de conluio entre os licitantes e agentes públicos municipais' - onde restou patente a montagem e fraude dos procedimentos licitatórios respectivos - já se consignou proposta de glosa dos recursos transferidos mediante todos estes sete convênios, com determinação ao TCU (CV 880/2005) , FNS (CV 2.638/2006) , Incra SR 12/MA (CRT 2000/2007) e Funasa (EP 345/2005, EP 347/2005, EP 74/2006 e EP 800/2007) , razão pela qual esse mesmo encaminhamento, embora inafastável, por questões de ordem prática, não será novamente proposto neste momento.' (grifos acrescidos) .
 
27. O que importa destacar no caso vertente é a identificação do ardil elaborado mediante a utilização de empresa de fachada para atender a interesses individuais e ilegítimos dos agentes envolvidos com o propósito de viabilizar desvios de recursos públicos federais.
28. No que toca à utilização de empresa de fachada pela entidade convenente para a execução do objeto avençado, a jurisprudência do TCU entende que tal circunstância rompe o nexo de causalidade entre os recursos federais repassados e o objeto executado, pela impossibilidade fática de a obra ter sido executada por empresa inexistente de fato (Acórdão 3546/2020-TCU-Segunda Câmara, Min. Marcos Bemquerer; Acórdão 2800/2019-TCU-Plenário, Min. Marcos Bemquerer; Acórdão 2044/2016-TCU-Primeira Câmara, Min. Benjamin Zymler) .
29. Ocorre que a constatação de um esquema envolvendo empresa inexistente de fato lança dúvidas não apenas sobre a efetividade de eventual condenação da sociedade empresária em débito por parte do Tribunal, mas até mesmo sobre o fundamento jurídico para a sua eventual condenação, diante da impossibilidade de ser estabelecido o liame de causalidade entre a conduta da empresa e o resultado danoso apurado.
30. Restaria, nesse caso, em linha com decisão proferida pelo Plenário deste Tribunal, reconhecer na espécie a possibilidade de promover a citação pessoal dos sócios da empresa, para eventual julgamento direto das contas dos sócios da empresa, sem necessidade de desconsideração da personalidade jurídica (Acórdão 2193/2017, Min. Benjamin Zymler) .
31. Todavia, em que pese os esclarecedores motivos determinantes para a ocorrência do dano apurado nos autos e a comprovada participação dos sócios na irregularidade da qual resultou prejuízo ao erário, os termos em que redigidas as comunicações processuais já realizadas impedem a responsabilização dos administradores da empresa contratada.
32. A esse respeito, importa lembrar que as notificações em nome dos sócios ocorreram apenas porque a empresa não foi localizada no endereço declarado na base de dados da Receita Federal (peça 6, item 29) .
33. Em todas as notificações, a redação utilizada - fica essa empresa, na pessoa de seu representante, ciente da presente CITAÇÃO - não deixa dúvidas de que o alvo da citação era a pessoa jurídica e não os sócios (peças 10, 11, 21, 22, 23, 24, 25, 26, 54, 55 e 68) . 
34. Assim, para que sejam observados os preceitos processuais constitucionalmente aplicáveis à espécie, bem assim para garantir a efetividade da decisão do Tribunal, impõe-se como necessário realizar a citação pessoal dos sócios administradores da Construtora Góes Incorporação Ltda., para que se manifestem sobre a utilização de empresa de fachada para atender a interesses individuais e ilegítimos de seus sócios e de terceiros ligados à administração municipal, com o firme propósito de fraudar a licitação e direcionar a contratação da aludida pessoa jurídica, com o objetivo de viabilizar desvios dos recursos federais descentralizados por meio do Convênio 347/2005.
35. Por fim, diante das diversas tentativas fracassadas de localizar os destinatários nos autos:  espólio (peças 9, 27, 28, 29, 30, 31, 56, 57, 58, 64, 65, 66, 67) , João Batista Magalhães (peças 10, 21, 22) e Eliezer de Araújo Góes Santiago (peças 11, 23, 24, 25, 26, 54 e 55) , propõe-se que as citações ora propostas sejam promovidas desde já por via editalícia, em sintonia com o art. 179, inciso III, do RITCU.
Prescrição da Pretensão Punitiva
36. Vale ressaltar que a pretensão punitiva do TCU, conforme Acórdão 1441/2016-TCU-Plenário, Relator: Benjamin Zymler, que uniformizou a jurisprudência acerca dessa questão, subordina-se ao prazo geral de prescrição indicado no art. 205 do Código Civil, que é de dez anos, contado da data de ocorrência da irregularidade sancionada, nos termos do art. 189 do Código Civil, sendo este prazo interrompido pelo ato que ordenar a citação, a audiência ou a oitiva dos responsáveis.
37. No presente caso, verifica-se a ocorrência da prescrição da pretensão punitiva do TCU, uma vez que houve prazo superior a 10 anos entre o ato que ordenou a citação dos responsáveis, em 17/09/2018 (peça 8) , e a prática do ato irregular, ocorrido em 04/08/2008, adotando-se como parâmetro o prazo final para a apresentação da prestação de contas.
Informações Adicionais
38. Informa-se, ainda, que há delegação de competência do relator deste feito, Augusto Sherman, para a citação proposta, nos termos da Portaria ASC 12, de 14/07/2020.
CONCLUSÃO
39. A partir dos elementos constantes nos autos e do exame das ocorrências descritas na seção 'Exame Técnico', foi possível definir, em acréscimo às conclusões sobre a responsabilidade de Manoel Mariano de Sousa (peça 6) , a responsabilidade de João Batista Magalhães e Eliezer de Araújo Góes Santiago, na condição de sócios administradores de empresa de fachada, e quantificar adequadamente o débito a eles atribuído, na forma dos arts. 10, § 1º, e 12, incisos I e II, da Lei nº  8.443/1992 c/c o art. 202, incisos I e II, do RITCU, propõe-se, por conseguinte, que se promova a citação dos responsáveis.
PROPOSTA DE ENCAMINHAMENTO
a) realizar a citação, com fundamento nos arts. 10, § 1º, e 12, incisos I e II, 16, § 2º, alínea 'b', da Lei nº  8.443/1992 c/c o art. 202, incisos I e II, 209, § 5º, inciso II, do RITCU, para que, no prazo de 15 (quinze) dias, os responsáveis abaixo indicados, em decorrência das condutas praticadas, apresentem alegações de defesa e/ou recolham, aos cofres especificados, a quantia abaixo indicada, atualizada monetariamente a partir da respectiva data até o efetivo recolhimento, abatendo-se na oportunidade a quantia eventualmente ressarcida, na forma da legislação em vigor, que geraram a irregularidade demonstrada a seguir:
Responsáveis solidários: espólio de Manoel Mariano de Sousa, na pessoa de sua representante legal, Francisca Telis de Sousa, em solidariedade com João Batista Magalhães e Eliezer de Araújo Góes Santiago, sócios administradores da empresa de fachada Construtora Góes Incorporação Ltda.
Irregularidade: desvio de dinheiros decorrente de fraude à licitação e direcionamento de contratação de empresa de fachada para a execução do objeto do Convênio 347/2005. 
Dispositivos violados: Constituição Federal, arts. 37, caput, 70, parágrafo único; Lei nº  8.666/1993, arts. 3º, 21, § 2º, inciso III, 38, caput; 40, incisos I e VI, 61, parágrafo único, 93; Lei nº 9.784/1999, art. 22, caput; Decreto-Lei nº 200/1967, art. 93; Decreto nº 93.872/1986, art. 66; IN/STN 01/97, art. 22.
	Data de Ocorrência
	Valor Histórico (R$) 

	03/04/2006
	160.000,00

	17/08/2006
	160.000,00

	13/06/2007
	80.000,00

Cofre para recolhimento: Fundação Nacional de Saúde.
Responsável 1: Manoel Mariano de Sousa (falecido) , representado por sua representante legal, Francisca Telis de Sousa.
Conduta: integrar esquema elaborado para fraudar o procedimento licitatório com o intuito de contratar empresa de fachada (Construtora Góes Incorporação Ltda.) para operacionalizar o desvio de dinheiro público proveniente do Convênio EP 0347/2005 e realizar pagamentos à aludida empresa sem nexo de causalidade entre os recursos recebidos e o objeto conveniado, haja vista os indícios de inexistência de fato da empresa contratada;
Nexo de causalidade: ao contratar e realizar pagamentos à empresa de fachada mediante fraude ao procedimento licitatório o gestor provocou o rompimento do nexo de causalidade entre o objeto executado e os recursos federais descentralizados e concorreu, assim, de modo decisivo para o resultado danoso;
Culpabilidade: não há excludentes de ilicitude, de culpabilidade e de punibilidade. É razoável supor que o responsável tinha consciência da ilicitude de sua conduta. Era exigível conduta diversa da praticada, qual seja, realizar o procedimento licitatório mediante os procedimentos legais vigentes e contratar empresa idônea para a execução do objeto do Convênio EP 0347/2005.
Responsável 2: João Batista Magalhães, sócio administrador da Construtora Góes Incorporação Ltda.
Conduta: integrar esquema elaborado para fraudar o procedimento licitatório com o intuito de contratar empresa de fachada (Construtora Góes Incorporação Ltda.) para operacionalizar o desvio de dinheiro público proveniente do Convênio EP 0347/2005 e realizar pagamentos à aludida empresa sem nexo de causalidade entre os recursos recebidos e o objeto conveniado, haja vista os indícios de inexistência de fato da empresa contratada;
Nexo de causalidade: ao participar do esquema para fraudar o esquema licitatório e receber pagamentos decorrentes da indevida contratação de empresa de fachada, o responsável concorreu para o rompimento do nexo de causalidade entre o objeto executado e os recursos federais descentralizados e concorreu, assim, de modo decisivo para o resultado danoso;
Culpabilidade: não há excludentes de ilicitude, de culpabilidade e de punibilidade. É razoável supor que o responsável tinha consciência da ilicitude de sua conduta. Era exigível conduta diversa da praticada, qual seja, participar de procedimento licitatório pautado nos procedimentos legais vigentes e não receber pagamentos por serviços não realizados.
Responsável 3: Eliezer de Araújo Góes Santiago, sócio administrador da Construtora Góes Incorporação Ltda.
Conduta: integrar esquema elaborado para fraudar o procedimento licitatório com o intuito de contratar empresa de fachada (Construtora Góes Incorporação Ltda.) para operacionalizar o desvio de dinheiro público proveniente do Convênio EP 0347/2005 e realizar pagamentos à aludida empresa sem nexo de causalidade entre os recursos recebidos e o objeto conveniado, haja vista os indícios de inexistência de fato da empresa contratada;
Nexo de causalidade: ao participar do esquema para fraudar o esquema licitatório e receber pagamentos decorrentes da indevida contratação de empresa de fachada, o responsável concorreu para o rompimento do nexo de causalidade entre o objeto executado e os recursos federais descentralizados e concorreu, assim, de modo decisivo para o resultado danoso;
Culpabilidade: não há excludentes de ilicitude, de culpabilidade e de punibilidade. É razoável supor que o responsável tinha consciência da ilicitude de sua conduta. Era exigível conduta diversa da praticada, qual seja, participar de procedimento licitatório pautado nos procedimentos legais vigentes e não receber pagamentos por serviços não realizados.
b) informar aos responsáveis que, caso venham a ser condenados pelo Tribunal, os débitos ora apurados serão acrescidos de juros de mora, nos termos do § 1º do art. 202 do RITCU;
c) esclarecer aos responsáveis, em obediência ao art. 12, § 2º, da Lei nº 8.443/1992, e ao art. 12, inciso VI, da Resolução TCU 170/2004, que o recolhimento tempestivo do débito somente saneará o processo caso seja reconhecida a sua boa-fé e não se constate outra irregularidade nas contas; 
d) esclarecer aos responsáveis, em obediência ao art. 12, § 3º, da Lei nº 8.443/1992, e ao art. 12, inciso VII, da Resolução TCU 170/2004, que o não atendimento à citação ou à audiência implicará revelia, para todos os efeitos, dando-se prosseguimento ao processo."
É o relatório.

não há.

Não atuou.

TOMADA DE CONTAS ESPECIAL. IMPUGNAÇÃO DE DESPESAS DE CONVÊNIO, EM RAZÃO DA AUSÊNCIA DE NEXO DE CAUSALIDADE ENTRE A PARCELA DE OBJETO EXECUTADA E OS RECURSOS FEDERAIS REPASSADOS, HAJA VISTA A CONTRATAÇÃO DE EMPRESA DE FACHADA E SEM CAPACIDADE PARA EXECUTAR O OBJETO PRETENDIDO. IDENTIFICAÇÃO DE ABUSO DE DIREITO NA UTILIZAÇÃO DA PERSONALIDADE JURÍDICA E DA NECESSIDADE DE REFAZIMENTO DAS CITAÇÕES, PARA AJUSTE QUANTO ÀS CONDUTAS IMPUTADAS. DESCONSIDERAÇÃO DA PERSONALIDADE JURÍDICA PARA RESPONSABILIZAÇÃO DE SEUS SÓCIOS-ADMINISTRADORES. NOVAS CITAÇÕES.

TOMADA DE CONTAS ESPECIAL (TCE)

Secretaria de Controle Externo de Tomada de Contas Especial (SecexTCE).

Trata-se de Tomada de Contas Especial instaurada, pela Fundação Nacional de Saúde - Funasa, em razão da impugnação das despesas do Convênio 347/2005, Siafi 555182 (peça 2, p. 31) , que previa, mediante o aporte de recursos à Prefeitura Municipal de Barra do Corda/MA, a execução de melhorias sanitárias domiciliares, com vigência estipulada de 16/12/2005 a 5/6/2008.
2.	Após chegar a ter sua prestação de contas final aprovada pela Funasa, nos termos do Parecer Financeiro 47/2013 (peça 2, pp. 180/181) , este Tribunal, diante da identificação de irregularidades em diversos convênios e contratos de repasse celebrados por diversos órgãos e entidades federais com a Prefeitura Municipal de Barra do Corda/MA, deliberou por, entre outras medidas, determinar à Funasa, via item 9.8 do Acórdão 936/2016-TCU-Plenário, Relator Ministro Benjamin Zymler, a instauração de tomadas de contas especiais em relação a diversos instrumentos de transferência voluntária de recursos firmados com aquele ente federado, entre eles o convênio de que versam estes autos.
3.	As providências levadas a efeito para cumprimento da referida determinação resultaram, no âmbito da Funasa, na emissão do Parecer Financeiro 86/2016 (peça 3, pp. 17/18) , em que se concluiu pela reprovação da prestação de contas final do Convênio 347/2005, "em razão da ausência de nexo de causalidade entre a parcela executada do objeto e os recursos federais descentralizados" e, em função disso, pela responsabilização solidária do Sr. Manoel Mariano de Sousa (falecido) , Prefeito Municipal de Barra do Corda/MA nas gestões 2005/2008 e 2009/2012, e da Construtora Góes Incorporação Ltda., vindo o Relatório de Tomada de Contas Especial (peça 3, pp. 40/43) a concluir que tal responsabilidade envolveria o dano ao Erário no montante, em valores históricos, de R$ 394.651,02.
4.	Concluída a TCE em tela (peça 1, pp. 6/15) e vindo os respectivos autos a este Tribunal, a instrução inicial (peça 6) , ainda que haja mencionado a necessidade de endereçamento do ofício citatório aos sócios administradores da Construtora Góes Incorporação Ltda., haja vista a frustração em encontrar a referida empresa no endereço constante da base de dados da Receita Federal, findou propondo, apenas, a citação do espólio do então Prefeito, Sr. Manoel Mariano de Sousa, solidariamente com a Construtora Góes Incorporação Ltda., pela irregularidade de pagamentos a empresa "fantasma", sem nexo de causalidade entre os recursos federais recebidos e o objeto do Convênio 347/2005, proposta essa acolhida pelos dirigentes da SecexTCE (peças 7 e 8) e levada a efeito com base na Delegação de Competência por mim outorgada. As tentativas de citação por via postal, contudo (peças 9, 10/15, 20/26, 27/53, 54/67 e 70/73) , ainda que se intentando notificar a empresa por meio de seus sócios-administradores, resultaram infrutíferas, fazendo-se necessário o chamamento por intermédio de editais (peças 68/69, 74, 77/78) . No entanto, ainda que devidamente citados, em consonância com as disposições legais e regulamentares pertinentes, referidos responsáveis permaneceram silentes.
5.	Vindo ora os autos pela primeira vez ao meu descortino, nova instrução, que também cuidou de reexaminar as ocorrências que motivaram a determinação para que fosse instaurada esta TCE, pondera que a identificação de ardil elaborado mediante a utilização de empresa de fachada para viabilizar desvios de recursos públicos federais, além de lançar dúvidas sobre a efetividade de eventual condenação da sociedade empresária, abriria caminho para que fossem citados diretamente seus sócios administradores (com o esclarecimento de que os expedientes citatórios a eles já encaminhados não deixavam dúvidas de que o alvo da citação seria a empresa) , providência essa que, segundo seu entendimento, prescindiria da desconsideração da personalidade jurídica. Ao mesmo tempo, consigna a SecexTCE o posicionamento de que a descrição da irregularidade anteriormente indicada não refletiria adequadamente a irregularidade por que se deveriam pronunciar os responsáveis (peça 82, p. 10) .
6.	Aquela unidade técnica ainda consigna o registro de que, no caso em questão, a prescrição da pretensão punitiva por parte desta Corte, à luz do entendimento explicitado no Acórdão 1441/2016-TCU-Plenário, já se encontra configurada em relação a todos os responsáveis, tendo em vista o transcurso de prazo superior a dez anos entre o ato que, pela primeira vez, ordenou a citação dos responsáveis, em 17/9/2018, e a prática do ato irregular, ocorrida em 4/8/2008, adotando-se como parâmetro o prazo final para a apresentação da prestação de contas (peça 82, p. 11) .
7.	Diante do quadro, a SecexTCE, em uníssono (peça 82, pp. 11/13, e peças 83 e 84) , apresenta proposta de que sejam citados, como responsáveis solidários pelos débitos de R$ 160.000,00 em 3/4/2006, R$ 160.000,00 em 17/8/2006 e R$ 80.000,00 em 13/6/2007, o então Prefeito  Manoel Mariano de Sousa representado legalmente no espólio pela Sra. Francisca Telis de Sousa;  e os Srs. João Batista Magalhães e Eliezer de Araújo Góes Santiago, sócios-administradores da Construtora Góes Incorporação Ltda., especificando-se, para todos os três, como ocorrência que deu ensejo ao débito:
"integrar esquema elaborado para fraudar o procedimento licitatório com o intuito de contratar empresa de fachada (Construtora Góes Incorporação Ltda.) para operacionalizar o desvio de dinheiro público proveniente do Convênio EP 0347/2005 e realizar pagamentos à aludida empresa sem nexo de causalidade entre os recursos recebidos e o objeto conveniado, haja vista os indícios de inexistência de fato da empresa contratada".
8.	Aquela unidade técnica acrescenta a proposição de que as novas citações sejam promovidas desde logo por via editalícia, tendo em vista as precedentes tentativas fracassadas de localizar os mesmos destinatários, nos termos do art. 179, inc. III, do Regimento Interno (peça 82, p. 10) .
9.	Em função também de considerar que, na hipótese, restou configurado o abuso de direito na utilização da pessoa jurídica Construtora Góes Incorporação Ltda. (vide, quanto a isso, peça 5, p. 33/34, 56/58, 65 e 68, e peça 82, pp. 7/9) , assim como por entender que, haja vista os indícios de inexistência efetiva da referida empresa, dificilmente dela se logrará obter o ressarcimento dos danos sofridos pelo Erário, concordo com a necessidade de promover-se a citação dos sócios-administradores da Construtora Góes Incorporação Ltda., assim como que de renovar-se a citação do espólio do então Prefeito, tendo em vista a retificação atinente às condutas a serem imputadas, nos termos propostos pela SecexTCE (peça 82, pp. 11/13) . Quanto à primeira dessas medidas, contudo, em ligeira divergência em relação ao posicionamento da unidade instrutiva, julgo necessária a preliminar submissão ao Tribunal do incidente de desconsideração da personalidade jurídica, em consonância com o disposto nos Acórdãos Plenário 1891/2010, Relator Ministro Walton Rodrigues e reafirmado via Acórdão 2828/2015, Relator Ministro Bruno Dantas.
10.	Em outro ajuste às proposições da unidade instrutiva, aponto a necessidade de que a pessoa jurídica da contratada (Construtora Góes Incorporação Ltda.) também seja citada como responsável solidária, em função de considerar que sua efetiva participação no ardil empregado igualmente permite concluir pela sua responsabilidade. Quanto à possibilidade de levar a efeito tais citações pela via editalícia, ainda que também a julgue acertada, a princípio, apenas condiciono sua autorização a que a unidade técnica, mediante nova pesquisa que deverá ser acostada aos autos, demonstre inexistir endereço distinto daqueles já anteriormente intentados.
	Ante o exposto, ao acolher quanto ao mais os encaminhamentos alvitrados pela unidade técnica, ainda que com eventuais ajustes de forma, manifesto-me no sentido de que o Tribunal aprove o acórdão que ora submeto à apreciação deste Colegiado.
TCU, Sala das Sessões Ministro Luciano Brandão Alves de Souza, em 9 de fevereiro de 2021.
AUGUSTO SHERMAN CAVALCANTI 
Relator